臺灣高等法院花蓮分院民事裁定　　　　　　96年度抗字第40號
抗　告　人　乙○○
相　對　人　中國信託商業銀行股份有限公司
法定代理人　丙○○
送達代收人　甲○○
上列抗告人因與相對人間假處分事件，對於中華民國96年5月30
日臺灣花蓮地方法院96年度裁全字第457號裁定，提起抗告，本
院裁定如下：
    主  文
原裁定廢棄，應由臺灣花蓮地方法院更為裁定。
    理  由
一、本件相對人於原審以案外人景富木業有限公司於民國 (下同
    )94 年4月20日，以案外人蔡銘福為連帶保證人，向相對人
    借款新臺幣 (下同)480,000 元，因借款人與保證人均未依
    約清償本息，經相對人催討後，始知案外人蔡銘福已將其名
    下所有花蓮縣玉里鎮○里段地號2974號、3028號及源城段地
    號459號等土地 (下稱系爭土地)，無償贈與並移轉登記予本
    件抗告人，相對人爰依民法第244條第1項向法院聲請撤銷該
    無償行為，並依民事訴訟法第532條、第538條聲請定暫時狀
    態假處分。原裁定以本件相對人已提出土地謄本、借款契約
    書等物為證，並願供擔保以代假處分原因釋明之不足，故酌
    定相對人提供2,277,840元擔保金，准許假處分，禁止抗告
    人處分系爭土地。抗告人對該假處分裁定提起抗告，主張其
    與案外人蔡銘福就系爭土地之移轉乃基於有償真實的買賣關
    係，並非惡意詐害相對人之債權，並提出系爭土地買賣契約
    書與匯款單據為證，請求廢棄原假處分，駁回相對人之聲請
    云云。
二、按一般假處分之目的在於保全債權將來之強制執行，以確保
    本案判決內容之實現，須由主張有金錢請求以外之債權人，
    聲請向債務人為之，即以本案請求之原被告為聲請之債權人
    債務人；而定暫時狀態假處分之目的，則在防止急迫之危險
    或重大損害之發生，或就有爭執之法律關係，能迅速獲得相
    當於本案判決勝訴之結果，以避免不可回復之損害發生或擴
    大。其聲請人不限現在或將來本案訴訟之原告，被告或債務
    人如有必要，亦得聲請，且本案訴訟不以給付之訴為限。此
    二者各有其要件與功能，適用上應有所區別。次按：於爭執
    之法律關係，為防止發生重大之損害或避免急迫之危險或有
    其他相類之情形而有必要時，得聲請為定暫時狀態之處分，
    除有不適當之情形外，法院於為定暫時狀態假處分之裁定前
    ，應使兩造當事人有陳述之機會，民事訴訟法第538條第1項
    、第4項定有明文。又債權人聲請定暫時狀態之處分，依同
    法第538條之4準用第533條再準用第526條規定，應就其請求
    及原因加以釋明，兩者缺一不可。前開釋明如有不足，而債
    權人陳明願供擔保或法院認為適當者，法院始得定相當之擔
    保，命供擔保後為假處分。若債權人就其請求及假處分之原
    因未予釋明，法院即不得命供擔保後為定暫時狀態之處分。
    而所謂「爭執之法律關係，有定暫時狀態之必要者」，係指
    因避免重大損害或其他情事，有就爭執之法律關係，定暫時
    狀態之必要而言。此必要之情事即為假處分之原因，苟由聲
    請假處分之人提出相當證據以釋明其存在，即有就爭執之法
    律關係定暫時狀態之必要。是定暫時狀態假處分之聲請人，
    除應釋明與債務人間有爭執之法律關係外，尚應提出有何防
    止發生重大損害或避免急迫危險或有其他相類之情形而有必
    要定暫時狀態處分之原因並釋明之。於其釋明有所不足時，
    法院方得斟酌情形，依債權人供擔保以補釋明不足之陳明，
    酌定其擔保金額，准為定暫時狀態之假處分。若法院認供擔
    保仍不足補釋明之欠缺，非不得駁回其定暫時狀態處分之聲
    請，最高法院95年度台抗字第231號、94年度台抗字第792號
    裁判要旨參照。
三、經查：本件相對人於原審依民事訴訟法第532條、第538條之
    規定，向原法院聲請定暫時狀態之假處分，與抗告人間係就
    抗告人取得系爭土地乃基於有償買賣或無償贈與之法律關係
    為爭執，原審未察，而為一般假處分之裁定，與當事人之聲
    請，似有未合，有待釐清。又本件相對人於原審僅提出土地
    謄本、借款契約書等證據，似僅足認其已就請求原因：有爭
    執之法律關係為釋明，然就請求定暫時狀態假處分之原因：
    於爭執之法律關係，有何需防止發生重大之損害或避免急迫
    之危險或有其他相類之情形？原審法院並未要求本件相對人
    為釋明，僅裁定供相當擔保以代釋明而准予一般假處分，與
    前揭定暫時狀態假處分之要件，已有未合。且抗告人於本院
    以已經提出買賣的匯款資料以資證明抗告人與蔡銘福之間的
    買賣契約存在，並經本院通知相對人表示意見，相對人未於
    本院所定期間內就匯款資料之作用、功能以及是否足以證明
    買賣契約存在陳明意見，則抗告人主張買賣契約存在是否可
    採，案經發回，應一併審酌，附此敘明。
四、綜據上述，抗告人之抗告為有理由，應由本院廢棄發回。爰
    依民事訴訟法第492條裁定如主文。
中　　華　　民　　國　　96　　年　　12　　月　　21　　日
                  民事庭審判長 法  官 謝志揚
                               法　官 劉雪惠
                               法　官 賴淳良
以上正本與原本無異。
本裁定除以違背法令為理由，不得再抗告。再抗告者，應於收受
送達後10日內向本院提出再抗告狀，並繳納再抗告費新臺幣1千
元整。
                               書記官 邱廣譽
中　　華　　民　　國　　96　　年　　12　　月　　21　　日
